臺灣嘉義地方法院民事判決
109年度重訴字第61號
原      告  林有淦  

            李美恁  
被      告  周朝水  

訴訟代理人  王振名律師
            鄭瑋哲律師
上列當事人間請求返還土地事件，本院於民國111年2月8日言詞
辯論終結，判決如下：
    主      文
被告應將坐落嘉義縣○○鄉○○段0000地號土地，如附圖二所示紅點
6至12、16至20，面積各為2.25平方公尺之竹子移除，並將前開
占有土地返還原告李美恁。
被告應給付原告李美恁新臺幣648元。
原告其餘之訴駁回。
訴訟費用由被告負擔百分之1，原告林有淦負擔百分之60，餘由
原告李美恁負擔。
本判決第1、2項得假執行。但被告如以新臺幣10,098元，為原告
李美恁預供擔保後，得免為假執行。
    事實及理由
一、按訴狀送達後，原告不得將原訴變更或追加他訴，但請求之
    基礎事實同一、擴張或減縮應受判決事項之聲明者，不在此
    限。民事訴訟法第255條第1項第2款、第3款分別定有明文。
    查原告林有淦起訴時請求被告應將坐落嘉義縣○○鄉○○段0000
    000000000000000地號土地（下稱系爭17-6、36、50-29、50
    -31地號土地，合稱系爭4筆土地）上之農作物移除，並將土
    地騰空返還原告林有淦，及被告應給付不當得利新臺幣（下
    同）500萬元。嗣於民國109年10月14日現場勘驗當日，原告
    林有淦撤回就系爭36地號土地起訴部分(見本院卷第147頁)
    ；又於110年9月28日具狀追加系爭17-6地號之土地所有權人
    李美恁為原告；復於110年11月2日言詞辯論期日當庭追加聲
    明被告應將系爭36地號土地上之農作物移除，並將土地騰空
    返還原告林有淦，及就系爭36、50-29、50-31地號土地部分
    ，被告應給付原告林有淦250萬元，就系爭17-6地號土地部
    分，被告應給付原告林有淦250萬元、給付原告李美恁250萬
    元；再於111年2月8日言詞辯論期日當庭，原告李美恁就系
    爭17-6地號土地不當得利部分，擴張請求被告應給付800萬
    元。則上開追加原告李美恁及其不當得利之聲明、系爭36地
    號土地部分，均係就被告無權占有土地為請求，核其所為乃
    基於同一基礎事實而為追加，而原告李美恁變更請求不當得
    利800萬元部分，核屬擴張應受判決事項之聲明，揆諸前揭
    規定，均應予准許。
二、原告主張：
　㈠系爭36、50-29、50-31地號土地為原告林有淦所有，系爭17-
    6地號土地為原告李美恁所有，惟被告未經原告林有淦、李
    美恁（下稱原告2人）同意，於系爭4筆土地上耕作、種植農
    作物，侵害原告2人之所有權，爰依民法第184條第1項、第2
    13條第1項規定請求被告應將系爭4筆土地上之農作物全部連
    根移除，並不得破壞土地原有資源，若有破壞情形須照價賠
    償，並回復原狀；又被告無權占用系爭4筆土地，依民法第7
    67條規定請求被告應返還土地，則上開請求權基礎擇一請求
    。並依民法第179條規定請求被告應給付占用系爭4筆土地之
    不當得利。
  ㈡原告林有淦之祖父林泉將名下系爭36地號土地於72年7月5日
    贈與原告林有淦，被告因長年務農有使用土地之需要，於該
    筆土地過戶給原告林有淦後，被告仍持續在系爭36地號土地
    耕種；又林泉於72年7月5日將系爭50-29、50-31地號土地贈
    與原告林有淦，惟系爭50-29、50-31地號土地於76年6月9日
    卻登記在被告名下，被告從未說明該2筆土地為何登記在其
    名下，被告電聯原告李美恁表示欲出售該2筆土地，因該2筆
    土地為祖產，原告林有淦只好同意購買，並於81年7月29日
    至代書事務所簽訂買賣契約書，82年8月2日辦理移轉登記完
    畢，然被告於系爭50-29、50-31地號土地過戶後仍持續在土
    地上耕種；另系爭17-6地號土地係向原告林有淦胞弟林有成
    購買，林有成因個人因素，自84年3月31日購買至86年4月9
    日始完成過戶，為避免原告林有淦受手足間之羈絆，故將系
    爭17-6地號土地登記在原告李美恁名下，因被告為原告林有
    淦之舅舅，原告李美恁曾向被告詢問此筆土地是否有人承租
    ，被告稱其願以1年1分地租金3萬元承租，雙方達成口頭契
    約，被告簽署面額500萬元、開票日期84年5月8日，並蓋有
    手印之本票交付原告李美恁，惟該本票未簽署到期日，迄今
    已逾26年未兌現，被告卻自系爭17-6地號土地過戶至原告李
    美恁後迄今持續在該土地上耕種。原告2人長年居住在新北
    市，無法時時監控名下系爭4筆土地之使用情況，被告長年
    居住在嘉義縣，因地利之便長期私自使用系爭4筆土地，經
    原告2人多次口頭勸導均無效，因此於92年8月13日以存證信
    函通知被告應移除系爭4筆土地上之農作物，並返還土地，
    惟被告依然故我甚至雇員耕種，原告李美恁於109年5月3日5
    時58分親眼見到被告自行操作農業機具在原告2人名下土地
    上進行耕種，有現場照片為證，被告迄今仍可一人自行操作
    農業機具及駕駛鐵牛車，並非毫無能力於險峻陡峭之地勢上
    移動、行走，況系爭4筆土地地目為一般農牧用地，非被告
    所稱險峻陡峭之地勢，足證被告確實有長年不法侵占原告2
    人所有之系爭4筆土地進行耕種之情形。
  ㈢又被告無權占有原告2人之系爭4筆土地，依民法第179條規定
    ，請求被告應給付相當於租金之不當得利，以被告前向原告
    2人承租土地，1分地1年租金3萬元為計算，系爭36地號土地
    面積461平方公尺為0.47483分，被告自72年7月5日迄今使用
    逾38年，相當於租金之不當得利為54.1萬元（計算式：0.47
    483分×3萬元×38年）；系爭50-29地號土地面積5,930平方公
    尺為6.1079分，被告自82年8月2日迄今使用逾28年，相當於
    租金之不當得利為513.1萬元（計算式：6.1079分×3萬元×28
    年）；系爭50-31地號土地面積59平方公尺為0.06077分，被
    告自82年8月2日迄今使用逾28年，相當於租金之不當得利為
    5.1萬元（計算式：0.06077分×3萬元×28年）；系爭17-6地
    號土地面積11,484平方公尺為11.82852分，被告自86年4月9
    日迄今使用逾24年，相當於租金之不當得利為851.7萬元（
    計算式：11.82852分×3萬元×24年）。因此就系爭36、50-29
    、50-31地號土地部分，被告應給付原告林有淦250萬元；就
    系爭17-6地號土地部分，被告應給付原告林有淦250萬元、
    給付原告李美恁800萬元。另系爭17-6地號土地如附圖二(即
    嘉義縣竹崎地政事務所【下稱竹崎地政】110年12月27日土
    地複丈成果圖【系爭17-6地號土地】)紅點6至23所示竹子種
    植面積，原告李美恁主張每處以1.5公尺乘1.5公尺，即2.25
    平方公尺計算。
  ㈣並聲明：⒈被告應將系爭36、50-29、50-31地號土地上之農作
    物移除，並將土地騰空返還原告林有淦。⒉被告應將系爭17-
    6地號土地上之農作物移除，並將土地騰空返還原告2人。⒊
    就系爭36、50-29、50-31地號土地部分，被告應給付原告林
    有淦250萬元。⒋就系爭17-6地號土地部分，被告應給付原告
    林有淦250萬元、給付原告李美恁800萬元。
三、被告則以下列情詞置辯：
  ㈠被告無占用系爭36、50-29、50-31地號土地。觀諸原告林有
    淦所提現場照片，無從得知該照片拍攝地點為何，僅知被告
    曾駕駛鐵牛車經過某處，以及曾至井邊打水，並未見被告有
    為任何耕作行為，原告2人雖表示被告曾僱員於其土地上耕
    種經濟作物云云，然被告究係僱用何人、耕種之土地為何、
    期間為何等等，均未見原告2人舉證以實其說，自難率予憑
    信。附圖一(即竹崎地政110年12月27日土地複丈成果圖【系
    爭36、50-29、50-31地號土地】)之系爭36地號土地部分點1
    至6所示竹子，及系爭50-29、50-31地號土地部分點甲1至甲
    6所示竹子，該等生長地點雜木叢生，無任何種植之痕跡，
    甚至有諸多竹子已枯死，顯見系爭36、50-29、50-31地號土
    地已多年未經整理或種植作物。況系爭50-29、50-31地號土
    地為陡峭之山坡地，難以行走，車輛無法到達，而被告現已
    高齡80歲，且於103年時即罹患退化性關節炎合併關節變形
    ，並因腰椎骨折進行過手術，行動不便，根本毫無能力於如
    此險峻陡峭之地勢上移動、行走，亦無從到達系爭50-29、5
    0-31地號土地，更遑論於其上耕作、種植農作物，故系爭36
    、50-29、50-31地號土地上之竹子均非被告所種植，是原告
    林有淦主張被告應返還土地及請求不當得利，均無理由。
  ㈡系爭17-6地號土地如附圖二紅點6至12、16至20所示竹子為被
    告所種植，種植面積依原告李美恁所主張，每點面積以1.5
    公尺乘以1.5公尺計算。又附圖二紅點13至15、23所示竹子
    ，其地點雜木叢生，顯已多年未有人清理，且該等地點地勢
    陡峭、行走不易，以被告80歲高齡及上述身體狀況，被告根
    本毫無能力於如此險峻陡峭之地勢上移動、行走，遑論於其
    上耕作、種植竹子，故該等竹子並非被告所種植，此部分自
    不得向被告請求返還土地及請求不當得利。
  ㈢並答辯聲明：⒈原告之訴駁回。⒉如受不利之判決，願供擔保
    請准免為假執行。
四、查系爭36、50-29、50-31地號土地之所有人為原告林有淦；
    系爭17-6地號土地之所有人為原告李美恁；系爭17-6地號土
    地如附圖二紅點6至12、16至20所示竹子，面積各為1.5公尺
    乘1.5公尺，即2.25平方公尺，係被告所種植等情，為兩造
    所不爭執（見本院卷第466至467頁），有系爭4筆土地之登
    記謄本、現場照片在卷為證（見本院卷第129至135、337至3
    81頁），並經本院至現場履勘屬實並由竹崎地政測量結果如
    附圖二所示，此有本院勘驗筆錄、如附圖二所示土地複丈成
    果圖在卷為憑（見本院卷311至315、449頁），是上開事實
    洵堪認定。
五、原告林有淦主張被告在系爭4筆土地耕作、種植農作物，侵
    害其所有權，爰依民法第767條第1項或民法第184條第1項規
    定，請求被告移除系爭4筆土地上之農作物，將占有土地返
    還；及依民法第179條規定，請求被告給付原告林有淦相當
    於租金之利益等語，則為被告所否認，並以上揭情詞置辯。
    經查：
  ㈠按因故意或過失，不法侵害他人之權利者，負損害賠償責任
    ，民法第184條第1項前段定有明文。又按所有人對於無權占
    有或侵奪其所有物者，得請求返還之。對於妨害其所有權者
    ，得請求除去之。有妨害其所有權之虞者，得請求防止之。
    民法第767條第1項定有明文。民事訴訟如係由原告主張權利
    者，應先由原告負舉證之責，若原告先不能舉證，以證實自
    己主張之事實為真實，則被告就其抗辯事實，即令不能舉證
    ，或其所舉證據尚有疵累，亦應駁回原告之請求（最高法院
    72年度台上字第4225號判決採相同意旨）。
　㈡就「系爭36、50-29、50-31地號土地」部分：
  ⒈原告林有淦主張系爭36、50-29、50-31地號土地遭被告占用
    並在其上種植農作物云云，為被告所否認。查本院依原告林
    有淦之聲請至系爭36、50-29、50-31地號土地為履勘，並請
    竹崎地政依原告林有淦現場所指被告種植之農作物之位置為
    測量、標示，經竹崎地政測繪如附圖一點1至6、甲1至甲7所
    示竹子，有本院勘驗筆錄、現場照片附卷可稽(見本院卷第4
    03至407、411至426頁)，是原告林有淦主張被告占有系爭36
    、50-29、50-31地號土地，並種植之農作物即為附圖一點1
    至6、甲1至甲7所示竹子。此為被告否認附圖一點1至6、甲1
    至甲7所示竹子為其所種植，則原告林有淦應為舉證證明被
    告有種植附圖一點1至6、甲1至甲7所示竹子。惟迄至本件言
    詞辯論終結前，原告林有淦均未提出證據證明附圖一點1至6
    、甲1至甲7所示竹子為被告所種植，是原告林有淦此部分主
    張被告有占用系爭36、50-29、50-31地號土地，並種植如附
    圖一點1至6、甲1至甲7所示竹子云云，則無理由。
  ⒉原告林有淦復主張被告有聘請他人代為在系爭36、50-29、50
    -31地號土地上耕作云云，為被告所否認，原告林有淦亦未
    舉出其他證據以實其說，是原告林有淦此部分主張，亦無理
    由。此外，原告林有淦就被告有無權占有或侵害其所有系爭
    36、50-29、50-31地號土地所有權之事實，均未舉證證明，
    則原告依民法第767條第1項或民法第184條第1項規定，請求
    被告移除系爭36、50-29、50-31地號土地上之農作物，將占
    有土地返還；及依民法第179條規定，請求被告給付原告林
    有淦相當於租金之利益云云，均無理由，應予駁回。
　㈢就「系爭17-6地號土地」部分：
    原告林有淦非為系爭17-6地號土地之所有權人或共有人乙情
    ，有系爭17-6地號土地之土地登記謄本在卷可稽（見本院卷
    第133頁），且為原告林有淦所不否認（見本院卷第74頁）
    ，顯見原告林有淦並非系爭17-6地號土地所有權人，則其自
    無法依民法第767條第1項規定，請求被告移除系爭17-6地號
    土地上農作物，並將占有系爭17-6地號土地部分返還予原告
    林有淦。又原告林有淦非為系爭17-6地號土地之所有權人，
    自亦無法主張被告侵害其所有權，應負損害賠償責任。故原
    告林有淦依民法第767條第1項、第184條第1項規定，請求被
    告移除系爭17-6地號土地上之農作物，並將占用系爭17-6地
    號土地返還予原告林有淦，及依民法第179條規定，請求被
    告給付原告林有淦相當於租金之利益云云，均無理由，應予
    駁回。
六、原告李美恁主張被告在其所有系爭17-6地號土地耕作、種植
    農作物，侵害其等所有權，爰依民法第767條第1項或民法第
    184條第1項規定，請求被告移除系爭17-6地號土地上之農作
    物，將占有土地返還；及依民法第179條規定，請求被告給
    付原告李美恁相當於租金之利益等語，為被告以上揭情詞置
    辯。經查：
  ㈠查系爭17-6地號土地之所有人為原告李美恁乙情，為被告所
    不爭執，已如前述。原告李美恁主張被告在其所有系爭17-6
    地號土地耕作、種植農作物等語，並提出現場照片為證(見
    本院卷第23、121、159至183頁)。經查：
  ⒈本院勘驗系爭17-6地號土地，請竹崎地政依原告林有淦所指
    被告種植之農作物之位置為測量、標示，經竹崎地政繪製如
    附圖二紅點1至23(紅點1至5所示位置，係依原告林有淦所提
    出本院卷第23頁照片所示位置及拍攝點；紅點6至23所示竹
    子，依序為本院110年10月25日現場勘驗筆錄所示點1至18)
    ，有本院勘驗筆錄、航照地籍圖、現場照片附卷可稽(見本
    院卷第311至315、319、327至381頁)。被告不爭執附圖二紅
    點6至12、16至20所示竹子，面積各為1.5公尺乘1.5公尺，
    即2.25平方公尺，為其所種植乙情，而原告李美恁主張被告
    種植前開竹子係無權占用，則應由被告就其在系爭17-6地號
    土地種植如附圖二紅點6至12、16至20所示竹子，占用該範
    圍之系爭17-6地號土地之正當權源，負舉證責任。然被告未
    舉出事證證明其有合法權利足以在系爭17-6地號土地種植如
    附圖二紅點6至12、16至20所示竹子，並占有使用該範圍之
    系爭17-6地號土地，依前揭舉證責任分配原則，自應為不利
    被告之認定，是被告在系爭17-6地號土地上種植如附圖二紅
    點6至12、16至20所示竹子，面積各為2.25平方公尺即屬無
    權占有。揆諸首揭法條規定，原告李美恁得請求被告將附圖
    二紅點6至12、16至20所示竹子，面積各2.25平方公尺移除
    ，將占有系爭17-6地號土地之範圍返還原告李美恁。
  ⒉至原告李美恁主張被告在附圖二紅點6至12、16至20所示位置
    以外之系爭17-6地號土地上種植、耕作云云，為被告所否認
    ，則應由原告李美恁就此部分為舉證證明。惟原告李美恁就
    此部分未舉證證明，僅空言泛稱被告有在附圖二紅點6至12
    、16至20所示竹子，面積各為2.25平方公尺範圍外之系爭17
    -6地號土地上有種植或耕作之行為，是原告李美恁此部分主
    張，顯不足採。
  ⒊綜上，原告李美恁依上開規定請求被告移除附圖二紅點6至12
    、16至20所示竹子，面積各2.25平方公尺，將占用土地返還
    原告李美恁，即屬有據。逾此部分之請求，即無理由。
  ㈡又按無法律上之原因而受利益，致他人受損害者，應返還其
    利益，為民法第179條所明定。又無權占有他人土地，可能
    獲得相當於租金之利益，復為社會通常之觀念（最高法院61
    年台上字第1695號判例採相同意旨）。次按酌定相當於租金
    之不當得利，固得斟酌原租金之多寡，然尚須斟酌土地位置
    、工商繁榮程度、使用人利用基地之經濟價值與所受利益等
    情事，以為決定。再按民法第126條規定：「利息、紅利、
    租金、贍養費、退職金及其他一年或不及一年之定期給付債
    權，其各期給付請求權，因五年間不行使而消滅」。又無法
    律上之原因而獲相當於租金之利益，致他人受損害時，如該
    他人之返還利益請求權已逾租金短期消滅時效之期間，對於
    相當於已罹消滅時效之利益，不得依不當得利之法則，請求
    返還(最高法院85年度台上字第2059號、96年度台上字第266
    0號裁判採相同意旨)。查：
  ⒈被告在系爭17-6地號土地種植如附圖二紅點6至12、16至20所
    示竹子，面積各2.25平方公尺，無權占有系爭17-6地號土地
    面積合計為27平方公尺(計算式：2.25平方公尺×12處【即附
    圖二紅點6至12、16至20】），因而受有利益，致原告李美
    恁受有相當於租金之損害，原告李美恁自得依不當得利之法
    律關係，請求被告返還相當於租金之利益。
  ⒉被告前開無權占用系爭17-6地號土地部分迄今已逾5年；又原
    告李美恁係於110年9月28日追加為本件原告，而對被告為請
    求，被告並於當日收受民事辯論意旨狀(本院卷第245、247
    至255頁），是原告李美恁對被告無權占用系爭17-6地號土
    地部分請求相當租金之不當得利，應以110年9月28日回溯5
    年即為105年9月29日起算之不當得利。
  ⒊系爭17-6地號土地之使用分區為山坡地保育區、使用地類別
    為農牧用地，位於嘉義縣梅山鄉山區之山坡地，坡勢由西南
    往東方漸為陡峭，該土地至市區約20分鐘車程，交通不便利
    ，生活機能差，現場僅部分種植竹子，其餘為雜木、雜草；
    105年1月迄今之公告土地現值為每平方公尺350元、公告地
    價為每平方公尺120元、申報地價為每平方公尺96元等情，
    有第一類土地登記謄本、本院勘驗筆錄、現場照片、公告土
    地現值及公告地價在卷可按（本院卷第133、145至149、311
    至315、327至381、491頁）。另本院審酌系爭17-6地號土地
    之面積、用途、被告占用系爭17-6地號土地之面積、利用之
    經濟價值及所受利益，本院認被告所受相當於租金之不當得
    利，每年應以系爭17-6地號土地申報地價之5%計算為適當。
  ⒋綜上，本件被告占用系爭17-6地號土地之面積為27平方公尺
    ，系爭17-6地號土地之申報地價為每平方公尺96元，則原告
    李美恁得請求被告占用系爭17-6地號土地部分之相當於租金
    之不當得利為648元(計算式：96元×5％×27平方公尺×5年)，
    為有理由。原告李美恁逾此範圍之請求，即無理由。
七、從而，原告李美恁依民法第767條第1項、第179條規定，請
    求㈠被告應將系爭17-6地號土地，如附圖二所示紅點6至12、
    16至20，面積各為2.25平方公尺之竹子移除，並將前開占有
    土地返還原告李美恁。㈡被告應給付原告李美恁648元，為有
    理由，應予准許。原告2人逾此範圍之請求則無理由，應予
    駁回。
八、原告李美恁勝訴部分所命給付金額未逾50萬元，爰依職權宣
    告假執行。又被告陳明願供擔保請准宣告免為假執行，爰酌
    定相當擔保金額，准被告預供擔保後，得免為假執行。
九、本件事證已臻明確，兩造其餘攻擊防禦方法及舉證，核與判
    決結果不生影響，爰不一一論述，併此敘明。
十、訴訟費用負擔之依據：民事訴訟法第79條、第85條第1項但
    書。
中　　華　　民　　國　　111 　年　　2 　　月　　22　　日
                  民事第二庭法　官　陳威憲   
以上正本係照原本作成。
如對本判決上訴，須於判決送達後20日之不變期間內，向本院提
出上訴狀。如委任律師提起上訴者，應一併繳納上訴審裁判費。
中　　華　　民　　國　　111 　年　　2 　　月　　23　　日
                            書記官  方瀅晴